【裁判字號】    96,醫,4
【裁判日期】    980512
【裁判案由】    損害賠償
【裁判全文】
臺灣彰化地方法院民事判決  96年度醫字第4號
原      告  乙○○
訴訟代理人  葉玲秀律師
訴訟代理人  楊玉珍律師
複代理人    丙○○
被      告  甲○○○○○○○○.
訴訟代理人  柯開運律師
上列當事人間請求侵權行為損害賠償事件，本院於民國98年4月
28日言詞辯論終結，判決如下：
    主  文
原告之訴及假執行之聲請均駁回。
訴訟費用由原告負擔。
    事實及理由
一、原告起訴主張略以：原告之夫楚紀平擔任台中市嶺東科技大
    學國貿系教職，民國（下同）94年3 月間因排尿困難及持續
    發燒、怕冷前往財團法人仁愛綜合醫院（下稱仁愛醫院）由
    醫師郭振華治療，因病況未獲改善，乃於94年7 月11日起至
    被告林介山所開設之林介山泌尿皮膚科診所就醫，經被告林
    介山醫治後告知楚紀平患有急性攝護腺炎、攝護腺膿瘍及良
    性攝護腺肥大，正常人之攝護腺約20cc大，但伊之攝護腺已
    超過80cc大，被告明知其為診所非醫院，不得實施手術，竟
    向楚紀平告知可為其進行『前列腺切開及切除手術』（經由
    尿道之攝護腺切除術，即TUIP/TURP 手術，下稱系爭手術）
    ，所有發燒、怕冷及攝護腺發炎等情形，均可藉由手術解決
    ，並排定94年7 月13日至19日至被告診所住院及手術治療，
    術後被害人楚紀平仍發燒、怕冷及攝護腺發炎等不適症狀均
    未獲改善，甚至情形更加嚴重，祇得於94年7 月19日轉診至
    財團法人彰化基督教醫院（下稱彰化基督教醫院）住院檢查
    至同年月23日出院，又於該段期間至被告診所多次門診（同
    年7 月20、22、23、25、30日，8 月2 、8 、11日，9 月8
    日），病況仍未獲改善，嗣被害人於同年9 月9 日晚間8 時
    30分許提早下課，卻未見返家，翌日即94年9 月10日被巡邏
    員警發現倒臥於台中市○○區○○路春社市場旁停車場內車
    號TV-674 0號自用小客車旁且已無生命跡象，原告認係被告
    醫療過失行為致被害人楚紀平死亡，依民法第184 條、第22
    7 條之1 、第194 條請求被告給付(1)殯葬費新台幣（下同）
    246,200 元。(2)精神慰撫金300 萬元，求為判決：(1)被告應
    給付原告3,246,200 元及自起訴狀繕本送達翌日起至清償日
    止按年息百分之5 計算之利息。(2)願供擔保請求宣告假執行
    。
二、被告方面則略以：原告之夫楚紀平於89年8 月4 日起至94年
    9 月5 日止，即因解尿困難、夜尿頻繁、尿流細小無力等症
    ，先後經台中縣大里市仁愛醫院看診過泌尿科，始於97年7
    月11日經他人介紹至被告診所，主述解尿困難，在仁愛醫院
    治療4 月，因為發燒、寒顫已有5 日，被告即予理學檢查膀
    胱尿道，驗尿，因病人拒絕肛診，門診2 日不見病情改善，
    於7 月13日入院檢查治療，病人仍拒絕直腸超音波及肛門指
    診等侵入性檢查，被告只好做腹部超音波檢查及半身麻醉下
    做膀胱和尿道鏡檢查，檢查結果病人有攝護腺炎、攝護腺膿
    瘍、攝護腺肥大等症狀，於手術前被告請原告觀看從內視鏡
    （即膀胱鏡及尿道鏡）轉播之影幕，病人意識清楚，可以參
    與討論作為決定之參考（share decision for the surgery
    ），經向病人及原告說明：楚先生有攝護腺急性發炎，有有
    膿瘍存在之疾病，且楚先生在這星期都在發燒情況下，施行
    尿道攝護腺切開引流攝護腺液或膿水及切除部分攝護腺用來
    引流及切片檢查（TUIP for drainage and un-roofingTURP
    for biopsy），是比楚先生在發燒中進行完全切除攝護腺較
    妥善且安全之手術；於是施行經尿道攝護腺切開引流攝護腺
    液或膿水及切除部分攝護腺作為病理檢查，該手術除了引流
    攝護腺或膿水外，可進一步針對楚先生自89年起一直在門診
    醫療難以解決之問題，提供檢體作病理學上之診斷，病理診
    斷結果病人有攝護腺結節狀增生，增加間質結締組織白血球
    結集，此即表示有攝護腺炎，沒有發現癌細胞，有病歷可稽
    ，病人在手術及藥物治療後，雖解尿有進步，但仍有發燒，
    病人及原告於94年7 月19日均選擇轉診至彰化基督教醫院感
    染科治療，後又回仁愛醫院治療，一直到94年9 月10日被發
    現在台中市○○區○○路春社市場停車場內於自用小客車旁
    死亡，其間病人即未到被告診所看診，雖原告有要求替病人
    取藥，被告本於醫生立場要求病人回診未果，基於關心病人
    立場，亦常與彰化基督教醫院感染科主任楊祖光醫生討論楚
    先生病情，被告卻始終未到診所，原告認被告涉業務過失致
    死案件，經行政院衛生署醫事審議委員會認定被告手術過程
    並無不當，且術後病人發燒、怕冷狀況未改善，有轉介至彰
    化基督教醫院作感染檢查，過程並無不當，病人兩側腎臟發
    炎亦非攝護腺手術所引起，被告並無醫療過失行為，被告診
    所手術室25平方公尺，術後觀察病床9 床，且腰椎下半身麻
    醉可由受過麻醉科訓練之被告親為，要無不符資格之問題，
    嗣後病人因心肌梗塞死亡，與被告醫療行為並無任何因果關
    係等語置辯，求為判決：駁回原告之訴，如受不利判決，願
    供擔保，請求免為假執行。
三、兩造不爭執之事項：(1)原告之夫楚紀平因排尿困難及發燒畏
    寒，於94年7 月11日至被告診所就診，經腹部超音波檢查發
    現攝護腺體積為86.2cc，於7 月13日經被告為楚紀平實施半
    身麻醉並手術，術後住院至同年7 月19日。(2)94年7 月19日
    被告發現楚紀平發燒、畏寒症狀未見改善，將病人轉診至彰
    化基督教醫院感染科住院檢查發燒原因至同年7 月23日出院
    。(3)楚紀平於94年9 月10日凌晨被巡邏員警發現倒臥台中示
    南屯區○○路春社市場旁停車場內牌照號碼TV-6740 號自小
    客車旁，已無生命跡象。
四、兩造爭執之事項：(1)被告手術前是否有未盡告知義務，如未
    盡告知義務即有不完全給付之問題。(2)被告未有合法之手術
    台與病床，其為楚紀平實施半身麻醉並留其住院6 日有是否
    為違法？(3)被告為楚紀平實施下半身麻醉，並無麻醉醫師在
    場，且「麻醉紀錄」未有麻醉醫師簽名是否違法？(4)被告所
    實施之TURP手術依照醫療常規，被告於楚紀平發燒、畏寒及
    攝護腺發炎之情況下實施系爭手術是否有所不當？
五、本院查：原告之夫紀楚平經被告診所於94年7 月13日實施尿
    道攝護腺切開引流攝護腺液或膿水及切除部分攝護腺用來引
    流及切片檢查，並住院至7 月19日，後因發燒畏寒症狀未見
    改善，經被告轉介至彰化基督教醫院感染科由楊楚光醫師作
    發燒之檢查，7 月19至23日住院治療，同年9 月8 日病人因
    再度解尿困難，至行政院衛生署立台中醫院醫師陳義章門診
    就診，陳醫生給予驗尿檢查及症狀之藥物治療，同年9 月10
    日凌晨病人被巡警於停車場內發現倒臥車門邊，業已死亡，
    經本院函送行政院衛生署再次鑑定（初次鑑定為台中地方法
    院檢察署委託鑑定）被告系爭手術是否有醫療疏失，又與病
    人楚紀平之死亡是否有因果關係，經該署醫事鑑定委員會第
    0000000 號鑑定書意見以：(1)醫師石台平質疑醫師林介山所
    作超音波紀錄攝護腺體積有86.2cc（毫升），但病理記載手
    術切下之組織僅有2gm （公克），是非常嚴重之處置不足（
    under-treatment） 云云。經查下腹部超音波檢察攝護腺體
    積大小，原本就較不精確（林醫師病歷記載病人拒絕經直腸
    攝護腺超音波檢查），而且此次手術並非針對一般良性攝護
    腺肥大需要切除足夠肥大組織，而是針對攝護腺膿瘍而做之
    攝護腺切開引流術加上切片手術，故不會有也不需要切下太
    多之攝護組織。雖然術後仍有解尿困難之症狀，但也不能說
    手術本身就是造成病人死亡之原因，手術後病人發燒、怕冷
    之情況未改善，但林醫師有安排病人轉診至張彰化基督教醫
    院作進一步感染源之檢查，其過程亦無不當。(2)屍體解剖發
    現膀胱積有600 毫升尿液，顯見病人在死亡之前有尿液瀦留
    現象，不排除是攝護腺發炎引起之症狀，再加上勞累，身體
    不適及壓力因素，而可能導致心因性休克死亡，綜觀林醫師
    診療行為，並無醫療疏失，其所為與病人死亡亦無因果關係
    。另查該委員會第1 次鑑定即0000000 號鑑定意見書針對被
    告是否有醫療疏失，鑑定意見以：(1)林醫師雖有在病人發燒
    情況下安排開刀，但其手術適應症疑是攝護腺膿瘍，故安排
    手術之行為並無不當，且施行的是攝護腺切開術，故手術過
    程亦無不當。(2)雖手術後病人發燒，怕冷之情況未改善，但
    林醫師有安排病人轉診至彰化基督教醫院作進一步感染源之
    檢查，其過程亦無不當。(3)兩側腎臟炎是由基督教醫院作Ga
    lliu m scan 全身掃描才發現，且只是輕微發炎，無臨床證
    狀，故腎臟發炎應非攝護腺手術後所引起之併發症，故林醫
    師也未特別告知病人腎臟發炎的情形。(4)綜觀林醫師之診療
    行為並無疏失，其所為與病人死亡亦無因果關係。由以上行
    政院衛生署醫事審議委員會鑑定報告已足以證明被告醫療行
    為並無任何疏失，且與被告之夫紀楚平之死亡亦無任何因果
    關係，且死者紀楚平之相驗屍體證明書死亡原因欄記載直接
    死亡原因為：心因性休克。肥厚性心肌病變（疑高血壓性）
    併中度冠狀動脈粥狀硬化為死亡原因（見台灣台中地方法院
    94年度相字第1515號相驗卷宗第98頁），與被告之醫療行為
    亦不相關聯，另原告向台灣台中地方法院檢察署及台灣高等
    法院台中分院檢察署告發被告醫療業務過失致死罪嫌，分別
    經該等偵查機關認被告並無醫療過失致死之之證據，處分不
    起訴及再議駁回，有本院調閱之台灣台中地方法院檢察署95
    年度偵字第8308號、96年度第474 號偵查卷，及台灣高等法
    院台中分院96年度上聲議字第360 號處分書在卷，嗣原告又
    以同一事實聲請交付審判，經台灣台中地方法院96年度聲判
    字第25號認不起訴分要無不當將其聲請駁回，有調閱之卷證
    可稽，與本院審理結果無異。雖原告又以被告實施手術並無
    盡告知義務，惟查：病人紀楚平及配偶即原告均在場，且病
    人意識清楚，可以參與討論作為診斷決定之參考，醫生已善
    盡告知病情及手術內容之義務，有被告所提病歷中文譯本可
    稽（見本院卷第1 宗第350 頁），且有原告簽立之手術及麻
    醉同意書（見本院96年度彰調字第57號卷第118 頁）原告此
    部分主張即無足採。原告又以系爭手術進行時無麻醉醫師在
    場云，按麻醉科、外科、泌尿科均屬外科系統，被告核屬泌
    尿科之專科醫師，有其提出之醫師證書、泌尿科專科醫師證
    書可稽，醫療法並未規其等不能為麻醉手術，僅請領全民健
    保給付時如未有麻醉醫師在場，不得請領相關麻醉醫師給付
    ，原告對此有所誤解不足採。又原告主張被告診所設備，並
    無病床，不得實施系爭手術，惟原告已提出相關照片及公文
    函證明有手術房及相關之病床設備，且有楚紀平之住院病歷
    及護理紀錄在卷（見本院96年度彰調字第57號卷第28頁、第
    33-39 頁、第81-85 頁）雖原告又主張被告96年10月11日始
    提出聲請且係觀察病床之名，第查原告之夫經被告診斷手術
    後如非原告確有病床，何能在診所住6 日療病，且被告之夫
    紀楚平為大學教授有過住院之經驗，對於手術後所住是否病
    床能不有所認知？如原告無病床豈可能同意被告隨意安置於
    診所復原？是被告抗辯確有病床供病人術後療養即堪採信，
    該彰化縣衛生局96年10月11日同意被告增設觀察床9 床暨門
    診手術室（手術台1 台）一間乙案，准登錄備查公文（見本
    院第1 宗卷252 頁），僅為行政管理備查性公文，並不能證
    明96年前被告診所於手術後並無病床情形下擅留病人治療之
    情形存在。綜上，原告並無積極之證據足資證明被告有醫療
    過失行為，且該過失行為又導致原告之夫紀楚平死亡，其請
    求損害賠償即為無理由，應予駁回，其假執行之聲請，因訴
    之駁回而失所附麗，不予准許。
六、兩造其餘攻擊防禦方法及舉證，於判決結果不生影響，自無
    庸一一論列，附此敘明。
七、結論：本件原告之訴，為無理由，並依民事訴訟法第78條，
    判決如主文。
中    華    民    國    98    年    5    月    12    日
                  民事第二庭    法  官  李言孫
以上正本係照原本作成。
如不服本判決，應於判決送達後20日內向本院提出上訴狀。
中    華    民    國    98    年    5    月    12    日
                                書記官  施惠


司法院資訊處製作；財團法人民間司法改革基金會備份。
